ACORDAO-COMPLETO-2531599

ACÓRDÃO 3213/2022 ATA 21/2022 - SEGUNDA CÂMARA

VISTOS, relatados e discutidos estes autos de tomada de contas especial instaurada pelo então Ministério do Desenvolvimento Social e Combate à Fome em desfavor de Sandoval Cadengue de Santana, como então prefeito de Brejão - PE (gestão: 2009-2012) , em face da não comprovação da boa e regular aplicação dos recursos federais repassados ao referido município pelo Fundo Nacional de Assistência Social (FNAS) a partir das originárias falhas identificadas na prestação de contas dos aludidos recursos repassados sob o valor original de R$ 342.358,60 para a aplicação nos Serviços de Proteção Social Básica - PSB e de Proteção Social Especial - PSE durante o exercício de 2011;
ACORDAM os Ministros do Tribunal de Contas da União, reunidos em Sessão da 2ª Câmara, ante as razões expostas pelo Relator, em:
9.1. rejeitar as alegações de defesa apresentadas por Sandoval Cadengue de Santana;
9.2. julgar irregulares as contas de Sandoval Cadengue de Santana, nos termos dos arts. 16, III, alíneas "b" e "c", 19, caput, e 23, III, da Lei n.º 8.443, de 1992, para condená-lo ao pagamento do correspondente débito, com a atualização monetária e os juros de mora calculados desde a data informada até o efetivo recolhimento, fixando-lhe o prazo de 15 (quinze) dias, contados da notificação, para que comprove perante o Tribunal, nos termos do art. 214, III, "a", do RITCU, o recolhimento da referida dívida em favor do Fundo Nacional de Assistência Social, na forma da legislação em vigor, sob as seguintes condições:
	Data de Ocorrência
	Valor Histórico (em R$) 

	5/1/2011
	5.361,94

	5/1/2011
	49,96

	5/1/2011
	302,90

	5/1/2011
	565,20

	6/1/2011
	40,00

	7/1/2011
	558,60

	7/1/2011
	558,60

	7/1/2011
	638,40

	7/1/2011
	239,40

	14/1/2011
	1.000,00

	20/1/2011
	1.045,00

	20/1/2011
	543,40

	20/1/2011
	1.353,75

	25/1/2011
	565,20

	25/1/2011
	49,96

	25/1/2011
	5.361,94

	11/3/2011
	74,94

	11/3/2011
	321,04

	11/3/2011
	5.318,82

	11/3/2011
	565,20

	17/3/2011
	40,00

	17/3/2011
	440,00

	18/3/2011
	427,50

	18/3/2011
	760,00

	31/3/2011
	5.109,50

	7/4/2011
	310,08

	13/4/2011
	845,50

	15/4/2011
	1.285,35

	29/4/2011
	5.318,82

	18/11/2011
	755,00

	21/11/2011
	444,43

	21/11/2011
	594,59

	21/11/2011
	48,34

	24/11/2011
	330,00

	24/11/2011
	53,60

	24/11/2011
	5.661,20

	24/11/2011
	565,20

	24/11/2011
	1.381,60

	28/11/2011
	1.090,75

	30/11/2011
	319,20

	20/12/2011
	626,00

	26/12/2011
	5.661,20

	27/12/2011
	563,66

	27/12/2011
	650,78

	29/12/2011
	874,00

	29/12/2011
	1.420,35

	3/1/2011
	2.253,07

	3/1/2011
	484,50

	4/1/2011
	1.157,10

	4/1/2011
	484,50

	5/1/2011
	228,00

	10/1/2011
	484,50

	11/1/2011
	559,20

	13/1/2011
	6.233,03

	17/1/2011
	484,50

	10/2/2011
	2.512,80

	24/2/2011
	240,00

	3/3/2011
	478,96

	4/3/2011
	174,03

	16/3/2011
	410,95

	17/3/2011
	84,50

	18/3/2011
	1.140,00

	18/3/2011
	1.215,50

	28/3/2011
	4.980,00

	31/3/2011
	2.851,86

	14/4/2011
	777,63

	29/4/2011
	3.008,40

	5/5/2011
	250,00

	11/5/2011
	158,40

	24/5/2011
	1.302,57

	27/5/2011
	3.008,40

	1º/6/2011
	90,18

	3/6/2011
	161,76

	8/6/2011
	134,00

	14/6/2011
	480,00

	17/6/2011
	138,60

	20/6/2011
	3.008,40

	21/6/2011
	27,00

	1º/7/2011
	210,00

	1º/7/2011
	540,00

	1º/7/2011
	484,50

	19/7/2011
	228,00

	22/7/2011
	171,66

	26/7/2011
	427,50

	26/7/2011
	3.008,40

	26/7/2011
	192,00

	27/7/2011
	665,00

	27/7/2011
	399,00

	29/7/2011
	299,40

	2/8/2011
	475,00

	15/8/2011
	1.900,00

	15/8/2011
	1.800,00

	18/8/2011
	315,00

	23/8/2011
	3.900,00

	24/8/2011
	3.008,40

	26/8/2011
	399,00

	26/8/2011
	189,00

	29/8/2011
	454,80

	30/8/2011
	2.620,00

	30/8/2011
	300,00

	30/8/2011
	338,65

	30/8/2011
	199,44

	6/9/2011
	1.140,00

	9/9/2011
	665,00

	13/9/2011
	445,00

	13/9/2011
	58,00

	13/9/2011
	341,00

	27/9/2011
	1.290,00

	27/9/2011
	1.462,00

	29/9/2011
	3.008,40

	3/10/2011
	124,67

	7/10/2011
	399,00

	10/10/2011
	332,50

	25/10/2011
	300,07

	26/10/2011
	3.008,40

	26/10/2011
	2.938,20

	26/10/2011
	792,00

	9/11/2011
	793,00

	14/11/2011
	4.520,00

	18/11/2011
	1.064,00

	23/11/2011
	468,00

	30/11/2011
	3.008,40

	30/11/2011
	261,60

	30/11/2011
	719,40

	30/11/2011
	1.187,50

	1º/12/2011
	1.187,50

	6/12/2011
	617,50

	7/12/2011
	2.880,00

	16/12/2011
	1.045,00

	20/12/2011
	223,12

	21/12/2011
	199,44

	23/12/2011
	705,49

	23/12/2011
	770,00

	26/12/2011
	3.008,40

	27/12/2011
	528,82

	27/12/2011
	637,00

	27/12/2011
	3.330,00

	27/12/2011
	841,88

	3/1/2011
	608,00

	3/1/2011
	1.1855,20

	5/1/2011
	950,00

	5/1/2011
	239,40

	06/1/2011
	82,50

	11/1/2011
	239,40

	6/4/2011
	551,00

	27/12/2011
	841,88

	5/1/2011
	880,00

	11/1/2011
	1.733,20

	11/1/2011
	4.954,68

	11/1/2011
	3.798,92

	4/3/2011
	144,00

	17/5/2011
	1.300,00

	18/5/2011
	240,00

	13/6/2011
	150,00

	12/7/2011
	514,86

	26/7/2011
	2.005,60

	19/8/2011
	171,70

	21/8/2011
	100,00

	24/8/2011
	2.005,60

	3/11/2011
	50,00

	3/11/2011
	672,36

	24/11/2011
	174,40

	24/11/2011
	479,60

	16/12/2011
	126,00

9.3. aplicar em desfavor de Sandoval Cadengue de Santana a multa prevista no art. 57 da Lei n.º 8.443, de 1992, sob o valor de R$ 50.000,00 (cinquenta mil reais) , fixando-lhe o prazo de 15 (quinze) dias, contados da notificação, para que comprove, perante o Tribunal, nos termos do art. 214, III, "a", do RITCU, o recolhimento da referida dívida em favor do Tesouro Nacional, com a devida atualização monetária, na forma da legislação em vigor;
9.4. autorizar, caso requerido, nos termos do art. 26 da Lei n.º 8.443, de 1992, e do art. 217 do RITCU, o parcelamento das dívidas fixadas por este Acórdão em até 36 (trinta e seis) parcelas mensais e sucessivas, com a devida atualização monetária e os correspondentes acréscimos legais, esclarecendo ao responsável que a falta de pagamento de qualquer parcela importará no vencimento antecipado do saldo devedor, nos termos do art. 217, § 2º, do RITCU, sem prejuízo das demais medidas legais;
9.5. autorizar, desde logo, a cobrança judicial das dívidas fixadas por este Acórdão, nos termos do art. 28, inciso II, da Lei n.º 8.443, de 1992, diante do não atendimento à notificação; e
9.6. enviar a cópia do presente Acórdão, com o Relatório e o Voto, à Procuradoria da República no Estado de Pernambuco, nos termos do art. 16, § 3º, da Lei n.º 8.443, de 1992, para o ajuizamento das ações civis e penais cabíveis.

Tomada de Contas Especial instaurada pelo então Ministério do Desenvolvimento Social e Combate à Fome em desfavor de Sandoval Cadengue de Santana, como então prefeito de Brejão  PE (gestão: 2009-2012), em face da não comprovação da boa e regular aplicação dos recursos federais repassados ao referido município pelo Fundo Nacional de Assistência Social (FNAS) a partir das originárias impropriedades identificadas na prestação de contas dos recursos repassados sob o valor original de R$ 342.358,60 para a aplicação nos Serviços de Proteção Social Básica  PSB e de Proteção Social Especial  PSE durante o exercício de 2011.

Segunda Câmara

Município de Brejão - PE.

3. Responsável: Sandoval Cadengue de Santana (CPF XXX.472.984-XX).

13.1. Ministros presentes: Aroldo Cedraz (na Presidência) e Antonio Anastasia.
13.2. Ministros-Substitutos convocados: Marcos Bemquerer Costa e André Luís de Carvalho (Relator).

ANDRÉ DE CARVALHO

Trata-se de tomada de contas especial instaurada pelo então Ministério do Desenvolvimento Social e Combate à Fome em desfavor de Sandoval Cadengue de Santana, como então prefeito de Brejão - PE (gestão: 2009-2012) , em face da não comprovação da boa e regular aplicação dos recursos federais repassados ao referido município pelo Fundo Nacional de Assistência Social (FNAS) a partir das originárias falhas identificadas na prestação de contas dos aludidos recursos repassados sob o valor original de R$ 342.358,60 para a aplicação nos Serviços de Proteção Social Básica - PSB e de Proteção Social Especial - PSE durante o exercício de 2011.
2.	Após a análise final do feito, a Auditora Federal Amanda Soares Dias Lago lançou o seu parecer conclusivo à Peça 372, com a anuência dos dirigentes da Secex-TCE (Peças 373 e 374) , nos seguintes termos:
" (...) HISTÓRICO 
2. Os recursos para a consecução deste objeto foram repassados ao referido município no exercício de 2011, totalizando a importância de R$ 342.358,60, conforme 'Demonstrativo Sintético Anual da Execução Físico-Financeira do Sistema Único da Assistência Social (SUAS) ' (peça 1, p. 26-28) .
3. O processo se encontra devidamente historiado na instrução acostada à peça 4 dos autos. Nessa ocasião, após análise dos documentos constantes dos autos, entendeu-se cabível a impugnação total de despesas, em face da reprovação da prestação de contas pela ausência do Parecer de Avaliação do Conselho de Assistência Social.
4. Propôs-se, então, a citação do responsável, proposta esta que contou com a anuência do titular da Unidade Técnica, conforme pronunciamento anexo (peça 6) , nos seguintes termos:
Responsável: Sandoval Cadengue de Santana (CPF XXX.472.984-XX) , prefeito municipal na gestão 2009-2012.
Ocorrência: não comprovação da boa e regular aplicação dos recursos federais transferidos pelo FNAS ao município de Brejão, no exercício de 2011, para aplicação nos Serviços de Proteção Social Especial (PSE) e Proteção Social Básica (PSB) .
Detalhamento do débito:
 (...) Conduta: não apresentar a manifestação do conselho de assistência social acerca do cumprimento das finalidades dos repasses, da execução dos serviços socioassistenciais e demais ações constantes no Plano de Ação, juntamente com a prestação de contas dos recursos transferidos pelo FNAS ao município de Brejão, no exercício de 2011, para aplicação nos Serviços de Proteção Social Especial (PSE) : piso variável de média complexidade - PETI e de Proteção Social Básica (PSB) : projovem adolescente - PBV I, piso básico variável II e piso básico fixo; contrariando os seguintes dispositivos constitucionais, legais e regulamentares: art. 70, parágrafo único, da Constituição Federal de 1988; art. 93 do Decreto-lei 200, de 25 de fevereiro de 1967; e art. 6º, caput, e §§ 2º e 3º, da Portaria MDS 625, de 10 de agosto de 2010.
5. A citação foi efetuada mediante o Ofício 826/2017-TCU/Secex-PE, de 25/5/2017 (peça 8) , o qual foi devidamente recebido, conforme AR à peça 9.
6. O mesmo apresentou suas alegações de defesa (peça 10, p. 1-3) , acompanhada de cópia da sentença proferida nos autos do Processo 0000192-74.2014.8.17.0300 (peça 10, p. 4-8) .
7. Na instrução seguinte (peça 12) , considerou-se que não cabia imputação de débito pela ausência do parecer de avaliação do CAS, falha, a princípio, não atribuível ao responsável pela gestão dos recursos, conforme o art. 6º, § 3º, da Portaria MDS 625/2010, uma vez que cabe ao Conselho Municipal de Assistência Social tal providência. Reputou-se necessária, portanto, diligência ao órgão repassador para que fossem encaminhados os seguintes documentos e informações referentes à análise da prestação de contas apresentada pelo Sr. Sandoval Cadengue de Santana, ex-prefeito do município de Brejão, no estado de Pernambuco, na gestão 2009-2012, sobre os recursos repassados pelo Fundo ao município de Brejão/PE, no exercício de 2011, na modalidade fundo a fundo, para execução de ações relativas aos Programas de Proteção Social Básica - PSB e de Proteção Social Especial - PSE:
a) Cópia de Nota Técnica/Parecer Conclusivo a ser expedida após a análise do Demonstrativo Sintético Anual da Execução Físico-Financeira a fim de verificar o cumprimento das metas físicas e financeiras do plano de ação pactuado, referente aos recursos repassados pelo Fundo ao município de Brejão/PE, no exercício de 2011, na modalidade fundo a fundo, para execução de ações relativas aos Programas de Proteção Social Básica - PSB e de Proteção Social Especial - PSE.
8. Por meio do Ofício 1836/2020 - TCU/Seproc, de 30/1/2020 (peça 18) , efetuou-se a diligência proposta.
9. Em resposta à diligência , a Coordenação Geral de Prestação de Contas (CGPC) encaminhou o Ofício 112/2020/SE/SGFT/DEFNAS/CGPC/COMON/MC, de 9/4/2020 (peça 21, p. 1-2) , no qual informa que, em atendimento à solicitação deste Tribunal, solicitou aos responsáveis o encaminhamento de cópia de toda documentação comprobatória da prestação de contas do PSB/PSE 2011, tais como notas de empenho, notas fiscais, recibos, faturas, cheques, ordens bancárias, ordens pagamentos, dentre outros, de modo que ficasse evidenciado o nexo causal entre os recursos repassados e as despesas efetuadas, conforme Ofícios 613, 614 e 615/2020/SE/SGFT/DEFNAS/CGPC/CAPC-RFF/MC, de 6/4/2020 (peça 22, p. 484-489) .
10. Os ofícios de diligência acima indicados foram entregues aos destinatários, conforme avisos de recebimentos anexos (peça 26, p. 496-498) .
11. Já por meio do Ofício 24/2021/SE/SGFT/DEFNAS/CGPC/COMON/MC, de 2/2/2021 (peça 25, p. 1-2) , a CGPC informou que não houve o encaminhamento da documentação solicitada, fato este que impossibilitou a análise da utilização dos recursos do PSB/PSE 2011.
12. Assim sendo, e considerando que a citação anteriormente efetuada se deu por fato diverso da situação constatada, entendeu-se cabível, na instrução anterior (peça 28) , efetuar nova citação do Sr. Sandoval Cadengue de Santana (CPF XXX.472.984-XX) , nos seguintes termos:
13. Irregularidade 1: ausência dos documentos comprobatórios da despesa de programa do FNAS.
13.1. Fundamentação para o encaminhamento: Conforme indicado Ofício 24/2021/SE/SGFT/ DEFNAS/CGPC/COMON/MC, de 2/2/2021 (peça 25, p. 1-2) , não houve o encaminhamento de documentação alusiva à prestação de contas do PSB/PSE 2011, tais notas de empenho, notas fiscais, recibos, faturas, cheques, ordens bancárias, ordens pagamentos, dentre outros, de modo que ficasse evidenciado o nexo causal entre os recursos repassados e as despesas efetuadas.
13.2. A apresentação dos documentos comprobatórios da despesa é necessária para comprovar a efetiva execução do programa. Sua não apresentação resulta em presunção de dano ao erário devendo ser objeto de citação.
13.3. Evidências da Irregularidade: Ofício 24/2021/SE/SGFT/ DEFNAS/CGPC/COMON/MC, de 2/2/2021 (peça 25, p. 1-2) .
13.4. Normas infringidas: Art. 70, parágrafo único, da Constituição Federal de 1988; art. 93, do Decreto-lei 200; e arts. 9º, 10, § 2º, e 11 da Portaria MDS 459/2005.
13.5. Débitos relacionados ao responsável Sandoval Cadengue de Santana (CPF XXX.472.984-XX) :
 (...)  Valor atualizado do débito (sem juros) em 27/5/2021: R$ 589.610,21 (peça 27) 
13.6. Cofre credor: Fundo Nacional de Assistência Social.
13.7. Responsável: Sandoval Cadengue de Santana (CPF XXX.472.984-XX) .
13.7.1. Conduta: deixar de apresentar toda a documentação solicitada nas notificações, resultando a falta de comprovação dos gastos realizados, causando dano ao erário no valor de R$ 589.610,21.
13.7.2. Nexo de causalidade: A não comprovação das despesas realizadas impediu a comprovação da regular aplicação dos recursos federais repassados no âmbito do instrumento em questão, resultando em presunção de dano ao erário.
13.7.3. Culpabilidade: não há excludentes de ilicitude, de culpabilidade e de punibilidade; é razoável supor que o responsável tinha consciência da ilicitude de sua conduta; era exigível conduta diversa da praticada, qual seja, apresentar a documentação comprobatória das despesas realizadas necessária à comprovação da regular aplicação dos recursos federais repassados, conforme estabelecido nas normas aplicáveis. 
13.8. Encaminhamento: citação.
14. Em cumprimento ao Despacho de autoridade (peça 69) , foi efetuada a citação do responsável por meio do Ofício 32746/2021 - TCU/Seproc, de 20/6/2021 (peça 34) , recebido em 5/7/2021, conforme avido de recebimento anexo (peça 35) .
15. Conforme Despacho de Conclusão das Comunicações Processuais (peça 367) , as providências inerentes às comunicações processuais foram concluídas.
16. Transcorrido o prazo regimental, o responsável apresentou alegações de defesa (peça 42) , as quais foram analisadas na instrução à peça 358. Naquela ocasião, entendeu-se que a Secex/TCE não dispunha de todos os elementos necessários para avaliar as contas relativas aos recursos repassados no exercício de 2011 ao município de Brejão/PE. Propôs-se, então, naquela ocasião, realização de diligência ao FNAS pata obtenção de cópia de Nota Técnica/Parecer Conclusivo a ser expedida após a análise do Demonstrativo Sintético Anual da Execução Físico-Financeira e demais documentos extemporaneamente encaminhados, a fim de verificar o cumprimento das metas físicas e financeiras do plano de ação pactuado, referente aos recursos repassados pelo Fundo ao município de Brejão/PE, no exercício de 2011, na modalidade fundo a fundo, para execução de ações relativas aos Programas de Proteção Social Básica - PSB e de Proteção Social Especial - PSE.
17. Por meio do Ofício 61886/2021-TCU/Seproc, de 29/10/2021 (peça 362) , efetuou-se a diligência proposta, cuja ciência ocorreu em 8/11/2021 (peça 363) .
18. Em resposta, o Ministério da Cidadania encaminhou a Nota Técnica 2859/2021 (peça 368, p. 8-18) .
EXAME TÉCNICO
19. Conforme consignado na Nota Técnica 2859/2021 (peça 368, p. 8-18) , após análise da documentação encaminhada, o FNAS entendeu que a prestação de contas estaria apta para aprovação no valor de R$ 183.906,21, e para reprovação no valor de R$ 195.086,77.
20. Verificou-se a realização de despesas sem suporte documental que permitisse estabelecer o nexo causal entre os recursos repassados e as despesas realizadas, conforme abaixo detalhado:
 (...) 21. Foram apontadas, ainda, despesas realizadas com desvio de finalidade e despesas inelegíveis, conforme abaixo indicado:
 (...)  22. Considerando que as despesas irregulares apontadas na tabela acima foram realizadas em benefício do ente federado, e na linha do que determina a Decisão Normativa TCU 57/2004, cabe ao ente federado a obrigação de recompor, com recursos próprios, os valores gastos indevidamente, atualizados monetariamente, ao órgão ou entidade repassadora dos recursos.
23. No entanto, considerando tratar-se de despesas ocorridas no exercício de 2011; considerando que o município não foi instado na fase interna da TCE para se defender de tais irregularidades; considerando o disposto no art. 6º, inciso II, da IN TCU 71/2012, uma vez que transcorreram mais de 10 anos entre a data da ocorrência sem que tenha havido notificação do responsável; e considerando a modicidade do débito apurado (peça 371) e aplicação, por analogia, da Portaria Normativa PGU/AGU nº 3, de 17 de junho de 2021, que regulamenta os critérios para dispensa da prática de atos e desistência de recursos, bem como procedimentos ligados a execuções e cumprimentos de sentença em face da União , conclui-se que sua responsabilidade possa ser afastada, uma vez que o benefício patrimonial almejado não atende aos critérios da racionalidade, economicidade e eficiência. 
24. Foram identificadas, ainda, despesas com o pagamento de tarifas bancárias, que foram consideradas pela CGPC como despesas inelegíveis. No caso em tela, a mesma não será considerada, uma vez que a jurisprudência do TCU é no sentido de que não cabe condenação em débito decorrente de despesas oriundas da simples utilização da conta corrente, desde que não seja consequência de comportamento inadequado por parte do titular da conta bancária. Portanto, não cabe condenação em débito dos convenentes pela simples utilização de serviços bancários necessários e inevitáveis para a manutenção da conta corrente específica e para a execução do objeto do convênio, conforme Acórdão 912/2014-TCU-Plenário, 6.197/2016-TCU-1ª Câmara, 4.661/2017-TCU-1ª Câmara, todos da relatoria do Ministro Benjamin Zymler, e Acórdão 7596/2017-TCU-Segunda Câmara, da relatoria do Ministro Augusto Nardes.
25. Considerando a análise documental elaborada pela CGPC e o teor da Nota Técnica 2859/2021 (peça 368, p. 8-18) , apontando a ausência de documentos comprobatórios referente à totalidade das despesas; considerando que o responsável já foi anteriormente citado para apresentar alegações de defesa para a irregularidade 'ausência dos documentos comprobatórios da despesa de programa do FNAS' (peça 28) ; considerando que suas alegações de defesa (peça 42) cingiram-se em descrever as providências adotadas para obter os documentos comprobatórios e informar acerca do envio dos mesmos, ilidindo apenas parcialmente a irregularidade apontada; considerando que a reanálise pelo instaurador não acarretou alteração no fundamento da irregularidade, entende-se desnecessário o refazimento da citação do responsável, devendo suas contas desde logo serem julgadas irregulares, nos termos dos arts. 1º, inciso I, 16, inciso III, alínea c, da Lei 8.443/1992, c/c os arts. 19 e 23, inciso III, da mesma Lei e condenando-o à devolução do débito abaixo apontado, atualizado monetariamente e acrescido de juros de mora:
 (...)  Prescrição da Pretensão Punitiva
26. Vale ressaltar que a pretensão punitiva do TCU, conforme Acórdão 1441/2016-TCU-Plenário, Relator Min. Benjamin Zymler, que uniformizou a jurisprudência acerca dessa questão, subordina-se ao prazo geral de prescrição indicado no art. 205 do Código Civil, que é de dez anos, contado da data de ocorrência da irregularidade sancionada, nos termos do art. 189 do Código Civil, sendo este prazo interrompido pelo ato que ordenar a citação, a audiência ou a oitiva do responsável.
27. No caso em exame, não ocorreu a prescrição da pretensão punitiva, uma vez que a irregularidade sancionada se deu no exercício de 2011 e o ato de ordenação da primeira citação ocorreu em 23/5/2017 (peça 6) .
CONCLUSÃO
28. Em face da análise promovida na seção 'Exame Técnico', verifica-se que Sandoval Cadengue de Santana (CPF XXX.472.984-XX) não logrou comprovar a boa e regular aplicação dos recursos. Além disso, propõe-se rejeitar as alegações de defesa apresentadas à peça 42, uma vez que não foram suficientes para sanar as irregularidades a ele atribuídas e nem afastar em sua integralidade o débito apurado. Ademais, inexistem nos autos elementos que demonstrem a boa-fé do responsável ou a ocorrência de outras excludentes de culpabilidade.
29. Verifica-se também que não houve a prescrição da pretensão punitiva, conforme análise já realizada.
30. Tendo em vista que não constam dos autos elementos que permitam reconhecer a boa-fé do responsável, sugere-se que as suas contas sejam julgadas irregulares, nos termos do art. 202, § 6º, do Regimento Interno do TCU, com a imputação do débito atualizado monetariamente e acrescido de juros de mora, nos termos do art. 202, § 1º do Regimento Interno do TCU, descontado o valor eventualmente recolhido, com a aplicação da multa prevista no art. 57 da Lei 8.443/1992 a Sandoval Cadengue de Santana (CPF XXX.472.984-XX) .
PROPOSTA DE ENCAMINHAMENTO
31. Diante do exposto, submetem-se os autos à consideração superior, propondo:
a) rejeitar as alegações de defesa apresentadas pelo responsável Sandoval Cadengue de Santana (CPF XXX.472.984-XX) ; 
b) julgar irregulares, nos termos dos arts. 1º, inciso I, 16, inciso III, alíneas b e c, da Lei 8.443/1992, c/c os arts. 19 e 23, inciso III, da mesma Lei, as contas do responsável Sandoval Cadengue de Santana (CPF XXX.472.984-XX) , condenando-o ao pagamento das importâncias a seguir especificadas, atualizadas monetariamente e acrescidas dos juros de mora, calculadas a partir das datas discriminadas até a data da efetiva quitação do débito, fixando-lhes o prazo de quinze dias, para que comprovem, perante o Tribunal, o recolhimento das referidas quantias aos cofres do Fundo Nacional de Assistência Social, nos termos do art. 23, inciso III, alínea 'a', da citada lei, c/c o art. 214, inciso III, alínea 'a', do Regimento Interno do TCU.
	Data de ocorrência
	Valor histórico (R$) 

	05/01/2011
	5.361,94

	05/01/2011
	49,96

	05/01/2011
	302,90

	05/01/2011
	565,20

	06/01/2011
	40,00

	07/01/2011
	558,60

	07/01/2011
	558,60

	07/01/2011
	638,40

	07/01/2011
	239,40

	14/01/2011
	1.000,00

	20/01/2011
	1.045,00

	20/01/2011
	543,40

	20/01/2011
	1.353,75

	25/01/2011
	565,20

	25/01/2011
	49,96

	25/01/2011
	5.361,94

	11/03/2011
	74,94

	11/03/2011
	321,04

	11/03/2011
	5.318,82

	11/03/2011
	565,20

	17/03/2011
	40,00

	17/03/2011
	440,00

	18/03/2011
	427,50

	18/03/2011
	760,00

	31/03/2011
	5.109,50

	07/04/2011
	310,08

	13/04/2011
	845,50

	15/04/2011
	1.285,35

	29/04/2011
	5.318,82

	18/11/2011
	755,00

	21/11/2011
	444,43

	21/11/2011
	594,59

	21/11/2011
	48,34

	24/11/2011
	330,00

	24/11/2011
	53,60

	24/11/2011
	5.661,20

	24/11/2011
	565,20

	24/11/2011
	1.381,60

	28/11/2011
	1.090,75

	30/11/2011
	319,20

	20/12/2011
	626,00

	26/12/2011
	5.661,20

	27/12/2011
	563,66

	27/12/2011
	650,78

	29/12/2011
	874,00

	29/12/2011
	1.420,35

	03/01/2011
	2.253,07

	03/01/2011
	484,50

	04/01/2011
	1.157,10

	04/01/2011
	484,50

	05/01/2011
	228,00

	10/01/2011
	484,50

	11/01/2011
	559,20

	13/01/2011
	6.233,03

	17/01/2011
	484,50

	10/02/2011
	2.512,80

	24/02/2011
	240,00

	03/03/2011
	478,96

	04/03/2011
	174,03

	16/03/2011
	410,95

	17/03/2011
	84,50

	18/03/2011
	1.140,00

	18/03/2011
	1.215,50

	28/03/2011
	4.980,00

	31/03/2011
	2.851,86

	14/04/2011
	777,63

	29/04/2011
	3.008,40

	05/05/2011
	250,00

	11/05/2011
	158,40

	24/05/2011
	1.302,57

	27/05/2011
	3.008,40

	01/06/2011
	90,18

	03/06/2011
	161,76

	08/06/2011
	134,00

	14/06/2011
	480,00

	17/06/2011
	138,60

	20/06/2011
	3.008,40

	21/06/2011
	27,00

	01/07/2011
	210,00

	01/07/2011
	540,00

	01/07/2011
	484,50

	19/07/2011
	228,00

	22/07/2011
	171,66

	26/07/2011
	427,50

	26/07/2011
	3.008,40

	26/07/2011
	192,00

	27/07/2011
	665,00

	27/07/2011
	399,00

	29/07/2011
	299,40

	02/08/2011
	475,00

	15/08/2011
	1.900,00

	15/08/2011
	1.800,00

	18/08/2011
	315,00

	23/08/2011
	3.900,00

	24/08/2011
	3.008,40

	26/08/2011
	399,00

	26/08/2011
	189,00

	29/08/2011
	454,80

	30/08/2011
	2.620,00

	30/08/2011
	300,00

	30/08/2011
	338,65

	30/08/2011
	199,44

	06/09/2011
	1.140,00

	09/09/2011
	665,00

	13/09/2011
	445,00

	13/09/2011
	58,00

	13/09/2011
	341,00

	27/09/2011
	1.290,00

	27/09/2011
	1.462,00

	29/09/2011
	3.008,40

	03/10/2011
	124,67

	07/10/2011
	399,00

	10/10/2011
	332,50

	25/10/2011
	300,07

	26/10/2011
	3.008,40

	26/10/2011
	2.938,20

	26/10/2011
	792,00

	09/11/2011
	793,00

	14/11/2011
	4.520,00

	18/11/2011
	1.064,00

	23/11/2011
	468,00

	30/11/2011
	3.008,40

	30/11/2011
	261,60

	30/11/2011
	719,40

	30/11/2011
	1.187,50

	01/12/2011
	1.187,50

	06/12/2011
	617,50

	07/12/2011
	2.880,00

	16/12/2011
	1.045,00

	20/12/2011
	223,12

	21/12/2011
	199,44

	23/12/2011
	705,49

	23/12/2011
	770,00

	26/12/2011
	3.008,40

	27/12/2011
	528,82

	27/12/2011
	637,00

	27/12/2011
	3.330,00

	27/12/2011
	841,88

	03/01/2011
	608,00

	03/01/2011
	1.1855,20

	05/01/2011
	950,00

	05/01/2011
	239,40

	06/01/2011
	82,50

	11/01/2011
	239,40

	06/04/2011
	551,00

	27/12/2011
	841,88

	05/01/2011
	880,00

	11/01/2011
	1.733,20

	11/01/2011
	4.954,68

	11/01/2011
	3.798,92

	04/03/2011
	144,00

	17/05/2011
	1.300,00

	18/05/2011
	240,00

	13/06/2011
	150,00

	12/07/2011
	514,86

	26/07/2011
	2.005,60

	19/08/2011
	171,70

	21/08/2011
	100,00

	24/08/2011
	2.005,60

	03/11/2011
	50,00

	03/11/2011
	672,36

	24/11/2011
	174,40

	24/11/2011
	479,60

	16/12/2011
	126,00

c) aplicar ao responsável Sandoval Cadengue de Santana (CPF XXX.472.984-XX) a multa prevista no art. 57 da Lei 8.443/1992 c/c o art. 267 do Regimento Interno do TCU, fixando-lhe o prazo de quinze dias, a contar da notificação, para que comprove, perante o Tribunal (art. 214, III, alínea 'a', do Regimento Interno do TCU) , o recolhimento da dívida aos cofres do Tesouro Nacional, atualizada monetariamente desde a data do acórdão que vier a ser proferido por este Tribunal até a data do efetivo recolhimento, se paga após o vencimento, na forma da legislação em vigor;
d) autorizar, desde logo, a cobrança judicial das dívidas, caso não atendidas as notificações, na forma do disposto no art. 28, inciso II, da Lei 8.443/1992;
e) autorizar também, desde logo, se requerido, com fundamento no art. 26, da Lei 8.443, de 1992, c/c o art. 217, §§ 1º e 2º do Regimento Interno do TCU, o parcelamento da (s) dívida (s) em até 36 parcelas, incidindo, sobre cada parcela, corrigida monetariamente, os correspondentes acréscimos legais, fixando-lhe o prazo de quinze dias, a contar do recebimento da notificação, para comprovar, perante o Tribunal, o recolhimento da primeira parcela, e de trinta dias, a contar da parcela anterior, para comprovar os recolhimentos das demais parcelas, devendo incidir, sobre cada valor mensal, atualizado monetariamente, os juros de mora devidos, no caso do débito, na forma prevista na legislação em vigor, alertando os responsáveis de que a falta de comprovação do recolhimento de qualquer parcela importará o vencimento antecipado do saldo devedor, nos termos do § 2º do art. 217 do Regimento Interno deste Tribunal; 
f) enviar cópia do Acórdão a ser prolatado à Procuradoria da República no Estado de Pernambuco, nos termos do § 3º do art. 16 da Lei 8.443/1992, c/c o § 7º do art. 209 do Regimento Interno do TCU, para adoção das medidas cabíveis; e
g) enviar cópia do Acórdão que vier a ser proferido ao Secretaria Especial do Desenvolvimento Social e aos responsáveis, para ciência;
h) informar à Procuradoria da República no Estado de Pernambuco, ao Secretaria Especial do Desenvolvimento Social e aos responsáveis que a presente deliberação, acompanhada do Relatório e do Voto que a fundamenta, está disponível para a consulta no endereço www.tcu.gov.br/acordaos, além de esclarecer que, caso requerido, o TCU poderá fornecer sem custos as correspondentes cópias, de forma impressa; e
i) informar à Procuradoria da República no Estado de Pernambuco que, nos termos do parágrafo único do art. 62 da Resolução TCU 259/2014, os procuradores e membros do Ministério Público credenciados nesta Corte podem acessar os presentes autos de forma eletrônica e automática, ressalvados apenas os casos de eventuais peças classificadas como sigilosas, as quais requerem solicitação formal."
3.	Enfim, por intermédio do Exmo. Sr. Procurador Sérgio Ricardo Costa Caribé, o MPTCU anuiu à aludida proposta da unidade técnica, tendo consignado o seu parecer à Peça 375 nos seguintes termos:
" (...) Trata-se de tomada de contas especial instaurada pelo Fundo Nacional de Assistência Social em razão de irregularidades na prestação de contas dos recursos repassados ao Município de Brejão/PE, no exercício de 2011, à conta dos recursos do Fundo Nacional de Assistência Social (FNAS) , na modalidade fundo a fundo, para aplicação nos Serviços de Proteção Social Básica e Proteção Social Especial.
2. O relatório do tomador de contas concluiu pela existência de dano no valor histórico de R$ 342.358,60, sob a responsabilidade do Sr. Sandoval Cadengue de Santana, em razão da não comprovação da regular aplicação dos recursos, bem assim da ausência do parecer do Conselho Municipal de Assistência Social (peça 1, p. 178-188) .
3. No âmbito deste Tribunal, procedeu-se à citação do responsável, exclusivamente pela lacuna atinente à manifestação do conselho. Por meio da instrução na peça 12, a unidade técnica, revendo o posicionamento acerca da citação com base na irregularidade já mencionada, propôs diligenciar ao FNAS para que encaminhasse a documentação relativa à análise da prestação de contas apresentada.
4. Em resposta, o órgão repassador informou que demandou os responsáveis para apresentarem a documentação relativa à execução financeira dos recursos, sem, contudo, lograr êxito. Com efeito, a unidade técnica renovou a citação do responsável, desta vez com fundamento na ausência de documentos comprobatórios das despesas realizadas.
5. O Sr. Sandoval Cadengue de Santana compareceu aos autos para se defender e juntou os elementos nas peças 42 a 356, os quais foram submetidos pela SecexTCE ao crivo do FNAS para manifestação acerca da possibilidade de acatá-los como aptos a demonstrarem a correta aplicação dos recursos repassados.
6. O fundo enviou ao Tribunal a resposta na peça 368, cujas conclusões foram no sentido de desconstituir parcialmente o débito, reduzindo-o ao montante histórico de R$ 195.086,77, o que motivou proposta de julgamento pela irregularidade das contas, com imputação de débito no valor remanescente e aplicação de multa.
7. A meu ver, o encaminhamento sugerido afigura-se adequado. 
8. As tabelas elaboradas pela Coordenação-Geral de Prestação de Contas do FNAS consolidam o resultado do confronto da documentação apresentada pelo ex-prefeito com os extratos das contas em que foram movimentados os valores (peças 52 a 55) , conforme a destinação que lhes seria dada.
9. O exame apresenta, por programa, a discriminação das despesas acolhidas e das que foram impugnadas (peça 368, p. 8-17) , indicando os lançamentos, valores, datas e os respectivos motivos para a glosa. Nesse sentido, ante a permanência de dispêndios para os quais não foi apresentada a comprovação de sua regularidade, bem assim em face da ocorrência de gastos que não se coadunam com os normativos que disciplinam a utilização dos recursos, cabe exigir a devolução de tais valores, na forma apontada pelo órgão repassador.
10. Diante do exposto, este membro do Ministério Público de Contas manifesta-se de acordo com a proposta formulada para estas contas especiais."
É o Relatório.

Bruno Siqueira França (15418/OAB-PE), entre outros, representando Sandoval Cadengue de Santana.

Procurador Sergio Ricardo Costa Caribé.

TOMADA DE CONTAS ESPECIAL. ENTÃO MINISTÉRIO DO DESENVOLVIMENTO SOCIAL E COMBATE À FOME. FUNDO NACIONAL DE ASSISTÊNCIA SOCIAL (FNAS). RECURSOS FEDERAIS PARA A PROTEÇÃO SOCIAL BÁSICA - PSB E A PROTEÇÃO SOCIAL ESPECIAL - PSE. NÃO COMPROVAÇÃO DA BOA E REGULAR APLICAÇÃO DOS RECURSOS FEDERAIS REPASSADOS AO MUNICÍPIO. CITAÇÃO. REJEIÇÃO DAS ALEGAÇÕES DE DEFESA. CONTAS IRREGULARES. DÉBITO. MULTA. COMUNICAÇÃO.

TOMADA DE CONTAS ESPECIAL (TCE)

Secretaria de Controle Externo de Tomada de Contas Especial (Secex-TCE).

Trata-se de tomada de contas especial instaurada pelo então Ministério do Desenvolvimento Social e Combate à Fome em desfavor de Sandoval Cadengue de Santana, como então prefeito de Brejão - PE (gestão: 2009-2012) , em face da não comprovação da boa e regular aplicação dos recursos federais repassados ao referido município pelo Fundo Nacional de Assistência Social (FNAS) a partir das originárias falhas identificadas na prestação de contas dos aludidos recursos repassados sob o valor original de R$ 342.358,60 para a aplicação nos Serviços de Proteção Social Básica - PSB e de Proteção Social Especial - PSE durante o exercício de 2011.
2.	Como visto, a partir do Relatório de Tomada de Contas Especial n.º 9/2016 (Peça 1, p. 178-188) , o tomador de contas assinalou a responsabilidade em desfavor de Sandoval Cadengue de Santana sob o valor original de R$ 342.358,60 em face da integral impugnação das despesas incorridas com os recursos federais repassados ao referido município pela modalidade fundo a fundo em 2011.
3.	Por esse prisma, no âmbito do TCU, a Secex-TCE promoveu a citação de Sandoval Cadengue de Santana diante da ausência de apresentação dos documentos comprobatórios das despesas inerentes aos aludidos programas sob o valor original de R$ 342.358,60 (Peça 28) .
4.	Por conseguinte, após a regular notificação, Sandoval Cadengue de Santana apresentou as suas alegações de defesa à Peça 42, com os documentos a título de comprovação da boa e regular aplicação dos recursos federais repassados pelo FNAS no exercício de 2011 (Peças 43-356) .
5.	Em função, assim, desses documentos apresentados, a unidade técnica realizou a diligência junto ao FNAS para encaminhar o pronunciamento técnico sobre a análise da prestação de contas dos aludidos recursos federais repassados ao referido município, além do parecer técnico tendente a comprovar o suposto cumprimento, ou não, das metas físico-financeiras dos aludidos programas (Peça 358) .
6.	Em sua resposta, o FNAS encaminhou a Nota Técnica n.º 2859/2021 (Peça 368, p. 8-17) , noticiando que, apesar de intempestivamente apresentados, os aludidos documentos indicariam que o referido município teria atendido parcialmente à solicitação do FNAS e, assim, a prestação de contas estaria apta para a aprovação sob o valor apenas, contudo, de R$ 183.906,21, devendo ser reprovada a parcela remanescente, então, sob o valor de R$ 195.086,77 em face da ausência da correspondente documentação comprobatória das suscitadas despesas, além da subsistência do desvio de finalidade e da realização de despesas inelegíveis.
7.	A despeito, porém, de o FNAS ter inicialmente sugerido o valor de R$ 183.906,21 como apto para a suscitada aprovação, a Secex-TCE analisou os documentos encaminhados pelo aludido responsável e registrou que o total comprovado de despesas corresponderia, na verdade, a R$ 141.572,02 em conformidade com a planilha acostada à Peça 371.
8.	De todo modo, após a análise final do feito, a unidade técnica propôs a irregularidade das contas do aludido responsável para condená-lo ao pagamento do débito sob o valor de R$ 200.786,58, correspondendo à diferença entre o valor total repassado em R$ 342.358,60 e os valores corretamente comprovados para as despesas em R$ 141.572,02, sem prejuízo de lhe aplicar a multa prevista no art. 57 da Lei n.º 8.443, de 1992; tendo o Parquet especial anuído a essa proposta
9.	O TCU pode incorporar o parecer da unidade técnica a estas razões de decidir.
10.	Bem se vê que, em sintonia, entre outros, com os Acórdãos 1.194/2009 e 3.991/2015, da 1ª Câmara, os Acórdãos 27/2004, 6.235/2013 e 3.223/2017, da 2ª Câmara, e os Acórdãos 11/1997 e 997/2015, do Plenário, a jurisprudência do TCU estaria firmada no sentido da pessoal responsabilidade do gestor pela comprovação da boa e regular aplicação dos recursos federais recebidos mediante convênio ou instrumentos congêneres, submetendo todo aquele que administra os recursos públicos ao dever de demonstrar o correto emprego dos valores federais, nos termos do art. 70, parágrafo único, da Constituição de 1988 e do art. 93 do Decreto-Lei n.º 200, de 1967.
11.	Por esse ângulo, diante da ausência de elementos capazes de demonstrar a boa e regular aplicação dos recursos federais ante a ausência de evidenciação do nexo causal entre os recursos federais aportados e os supostos dispêndios incorridos nos aludidos programas, a impugnação desses supostos dispêndios configurou a ofensa não só às regras legais, mas também aos princípios basilares da administração pública, já que, ao final e ao cabo, o responsável deixou de prestar a devida satisfação à sociedade sobre o efetivo emprego dos recursos públicos postos à sua disposição, e, assim, restaria confirmada a presunção legal de dano ao erário pelos valores imputados em face do eventual desvio ou desperdício dos respectivos recursos federais, restando por aí adequada a proposta da unidade técnica para a condenação do responsável em débito e em multa.
12.	Não subsistiria, enfim, a eventual prescrição da pretensão punitiva do TCU, já que, nos termos do Acórdão 1441/2016-TCU-Plenário, não teria ocorrido o transcurso superior a dez anos entre a ordem para a citação no âmbito do TCU, em 23/5/2017 (Peça 6) , e a data fatal para a prestação de contas final dos aludidos programas junto ao FNAS, em 30/4/2021, nos termos do art. 6º, § 2º, da Portaria n.º 625, de 2010, do então Ministério do Desenvolvimento Social e Combate à Fome.
13.	Eis que, por meio do aludido Acórdão 1.441/2016 proferido na Sessão Extraordinária de 8/6/2016, o Plenário do TCU firmou o seu entendimento no sentido de que a prescrição da pretensão punitiva deve seguir a regra geral do prazo decenal, contado a partir do fato, em linha com o art. 205 do Código Civil brasileiro, interrompendo a contagem do aludido prazo com a ordem de citação, nos termos do art. 240, caput, da Lei n.º 13.105 (Código Processual Civil) , de 2015.
14.	Sem prejuízo, no entanto, do respeito a esse entendimento do Tribunal, deve ser reiterada a minha ressalva já registrada em vários outros julgados do TCU no sentido de que, na ausência de lei específica, o TCU não deveria aplicar qualquer prazo prescricional sobre a referida pretensão punitiva ou, então, na pior das hipóteses, o Tribunal deveria aplicar a regra prescricional fixada pela Lei n.º 9.873, de 1999, não só porque ela trata diretamente de prescrição no âmbito do direito administrativo sancionador, mas também porque, entre outras medidas, a aludida lei manda aplicar o prazo prescricional penal, quando a infração administrativa também configure crime, além de determinar expressamente que, diante do ilícito continuado ou permanente, a contagem do prazo deve iniciar no dia da cessação do aludido ilícito.
15.	A despeito, então, de registrar essa minha posição pessoal, o TCU deve pugnar pela pronta aplicação da multa legal em desfavor do aludido responsável a partir do entendimento fixado pelo aludido Acórdão 1441/2016-TCU-Plenário, até porque também não subsistiria a eventual prescrição da pretensão punitiva do TCU a partir da aplicação da referida Lei n.º 9.873, de 1999, ante a incidência das diversas causas interruptivas.
16.	Não subsistiria, de todo modo, a eventual necessidade de promover o retorno do presente processo para buscar a citação de outros eventuais responsáveis, estando esse entendimento, aliás, em plena sintonia com a jurisprudência fixada pelo TCU a partir, por exemplo, dos Acórdãos 4.002/2020 e 5.297/2013, da 2ª Câmara, e dos Acórdãos 1.170/2017 e 1.223/2015, do Plenário, já que a ausência dessa nova citação não resultaria em prejuízo à defesa do atual responsável, não só porque o presente processo já estaria em plenas condições de efetivo julgamento pelo TCU, mas também porque a solidariedade passiva seria legalmente erigida em favor do ente estatal credor, e não das eventuais pessoas privadas devedoras, podendo, se for o caso, o atual condenado ajuizar a superveniente ação regressiva em desfavor de outros eventuais responsáveis supostamente coobrigados.
17.	Contudo, como a malsinada irregularidade configuraria a eventual conduta dolosa no sentido de efetivamente facilitar, permitir ou concorrer para que pessoa física ou jurídica privada incorpore ou utilize, de forma indevida, rendas, verbas ou valores integrantes do acervo patrimonial da administração pública, sem a observância das formalidades legais ou regulamentares aplicáveis, resultando no eventual ilícito doloso de improbidade administrativa causador do aludido prejuízo ao erário, nos termos, por exemplo, do art. 10, I e II, da Lei n.º 8.429, de 1992, com a alteração promovida pela Lei n.º 14.230, de 2021, a eventual prescrição da ação de ressarcimento ao erário também não subsistiria, estando esse entendimento em plena consonância com a jurisprudência fixada pelo STF no bojo do RE 852.475-SP, com o trânsito em julgado a partir de 6/12/2019, diante da Tese de Repercussão Geral n.º 897 no sentido de que "São imprescritíveis as ações de ressarcimento ao erário fundadas na prática de ato doloso tipificado na Lei de Improbidade Administrativa".
18.	O TCU deve julgar irregulares, portanto, as contas de Sandoval Cadengue de Santana para condená-lo ao pagamento do correspondente débito, aplicando-lhe, ainda, a multa prevista no art. 57 da Lei n.º 8.443, de 1992.
Ante o exposto, voto pela prolação do Acórdão ora submetido a este Colegiado.
TCU, Sala das Sessões, em 28 de junho de 2022.
Ministro-Substituto ANDRÉ LUÍS DE CARVALHO 
Relator